---
title: "Análisis de la formación inicial proyecto STEAM"
author: "Aurelio Gallardo"
date: "22 de Diciembre de 2021"
lang: es
output: 
  pdf_document:
    number_sections: true
    toc: true
    pandoc_args: --listings
    includes:
      in_header: preamble.tex
---

```{r setup, include=FALSE}
knitr::opts_chunk$set(echo = TRUE)
library(knitr)
```

```{r iniciales, echo=FALSE, message=FALSE}
library(printr)
# Datos Cádiz grupo 2
datos = read.csv2("datosCadizGrupo2.csv",header=TRUE,sep=",")
trim <- function (x) gsub("^\\s+|\\s+$", "", x)
# Para gráfica 1
especialidadCoordinadores = toupper(substr(datos$Especialidad.de.la.persona.que.coordina.el.proyecto,1,3))
especialidadCoordinadores = as.factor(especialidadCoordinadores)
ademas= as.factor(datos$Además.de.la.persona.que.coordina.el.proyecto...cuántos.miembros.del.claustro.participan.activamente.en.el.mismo.)
restoEspecialidades = strsplit(as.character(datos$X.De.qué.especialidad.son.el.resto.de.participantes.en.el.proyecto),",")
restoEspecialidades = as.factor(trim(unlist(restoEspecialidades, use.names = FALSE)))
``` 
\vspace{1pt}
<!-- \par\noindent\rule{\textwidth}{0.4pt} -->
\begin{center}
\par\noindent\rule{20em}{0.4pt}
\end{center}
<!-- forma de introducir una línea horizontal que ocupe todo el ancho -->
\vspace{1pt}

<!-- =======================  -->
<!-- =======================  -->

# Introducción

Analizamos un total de \color[rgb]{0.522,0.027,0.192}**`r dim(datos)[1]`** \color{black}registros, cada uno aportado por cada coordinador/a del proyecto.

<!-- =======================  -->
<!-- =======================  -->

# Análisis de resultados

<!-- =======================  -->

## Especialidad del coordinador/a

Gráfica con el número de coordinadores/as por especialidad, añadiendo porcentaje. 

```{r graficaCoordinador,  out.width="70%", fig.align="center", fig.height=4, echo=FALSE}
# https://r4ds.had.co.nz/graphics-for-communication.html#figure-sizing
library(RColorBrewer)
colorines <- brewer.pal(8, "Set2")
coordinadoresPlot= plot(especialidadCoordinadores, 
        main="Nº y porcentaje de especialidades de los coordinadores",
        col=colorines,
        names.arg= levels(especialidadCoordinadores),
        ylim=c(0,2+max(table(especialidadCoordinadores))),
        cex.names = 1, cex.lab=0.8, cex.main=0.8,
        las=1, # orientación vertical
        font.axis=2, # bold 
        axis.lty=0, # línea horizontal
        axes=TRUE
        )
text(coordinadoresPlot,cex=1,paste0(table(especialidadCoordinadores)," - ",round(100*prop.table(table(especialidadCoordinadores)),2),"%")
     ,y=table(especialidadCoordinadores)+1,col="black",srt=0,font=2)
```

<!-- =======================  -->

## Otros participantes

Número de participantes que, aparte del coordinador/a, participan en el proyecto. 

```{r graficaAdemas,  out.width="70%", fig.align="center", fig.height=4, echo=FALSE}
# https://r4ds.had.co.nz/graphics-for-communication.html#figure-sizing
library(RColorBrewer)
colorines <- brewer.pal(8, "Set3")
coordinadoresPlot= plot(ademas, 
        main="Nº y porcentaje de participantes en el proyecto",
        col=colorines,
        names.arg= levels(ademas),
        ylim=c(0,2+max(table(ademas))),
        cex.names = 1, cex.lab=0.8, cex.main=0.8,
        las=1, # orientación vertical
        font.axis=2, # bold 
        axis.lty=0, # línea horizontal
        axes=TRUE
        )
text(coordinadoresPlot,cex=1,paste0(table(ademas)," - ",round(100*prop.table(table(ademas)),2),"%")
     ,y=table(ademas)+1,col="black",srt=0,font=2)
```

<!-- =======================  -->

## Especialidades del resto de participantes

Nuestros participantes pertenecen a \color[rgb]{0.522,0.027,0.192}**`r length(levels(restoEspecialidades))`** \color{black} especialidades distintas, distribuidas de la siguiente forma: 

<!-- Gráfica deshabilitada -->
```{r graficaAdemasEspecialidades, eval=FALSE, fig.align="center", fig.height=4, include=FALSE, out.width="70%"}
# https://r4ds.had.co.nz/graphics-for-communication.html#figure-sizing
library(RColorBrewer)
colorines <- brewer.pal(12, "Set3")
coordinadoresPlot= plot(restoEspecialidades, 
        main="Nº y porcentaje de participantes en el proyecto",
        col=colorines,
        names.arg= levels(restoEspecialidades),
        ylim=c(0,2+max(table(restoEspecialidades))),
        cex.names = 0.6, cex.lab=0.8, cex.main=0.8,
        las=2, # orientación vertical
        font.axis=2, # bold 
        axis.lty=0, # línea horizontal
        axes=TRUE
        )
text(coordinadoresPlot,cex=0.5,paste0(table(restoEspecialidades)," - ",round(100*prop.table(table(restoEspecialidades)),2),"%")
     ,y=table(restoEspecialidades)+1,col="black",srt=2,font=2)
```
<!-- ********************  -->

```{r graficaAdemasEspecialidades2,  out.width="70%", fig.align="center", fig.height=4, echo=FALSE}
# https://r4ds.had.co.nz/graphics-for-communication.html#figure-sizing
library(RColorBrewer)
library(ggplot2)
library(scales)
library(ggrepel)
x = restoEspecialidades
df = data.frame(prop.table(table(x)))
df$N=data.frame(table(x))$Freq
# df=df[order(df$Freq, decreasing=TRUE),] #Ordeno el datafre según la frecuencia
df$pos = (cumsum(c(0, df$Freq)) + c(df$Freq / 2, .01))[1:nrow(df)]
colourCount = length(unique(df$x))
getPalette = colorRampPalette(brewer.pal(12, "Paired"))
bp<- ggplot(df, aes(x="", y=Freq, fill=x))+
     geom_bar(width = 1, stat = "identity",color="white",
              position = position_stack(reverse = TRUE), ) + 
              # para que funcione el cálculo con df$pos
              # hay que añadir position stack reverse
     coord_polar("y") + 
     # geom_text(aes(label = percent(Freq/100),x=1.7), 
     #         position = position_stack(vjust = 0.5),size=3) +
     geom_text_repel(aes(x = 1.4, y = pos, label = paste0(N," - ",percent(Freq))), 
                    nudge_x = .3, 
                    segment.size = 0.3, 
                    show.legend = FALSE) +
     scale_fill_manual(values=getPalette(colourCount))+
     theme_minimal()+
     theme(axis.text.x=element_blank(),
            axis.title.x = element_blank(),
            axis.title.y = element_blank(),
            panel.border = element_blank(),
            panel.grid=element_blank(),
            axis.ticks = element_blank())+
     guides(fill = guide_legend(title = "Nº y % del resto de especialidades"))
bp #mostrar el gráfico

```

<!-- =======================  -->

## Optativa de Robótica en el centro.

Si cuenta el centro con materia optativa de Robótica, o la tuvo el año pasado. Valores en número y porcentaje. 

```{r graficaOpt,  out.width="90%", fig.align="center", fig.height=3, echo=FALSE}
# https://r4ds.had.co.nz/graphics-for-communication.html#figure-sizing
library(RColorBrewer)
library(ggplot2)
library(scales)
library(ggrepel)
library(cowplot)
x=as.factor(datos$X.Cuenta.el.centro.con.materia.optativa.de.Robótica.este.curso.)
df = data.frame(prop.table(table(x)))
df$N=data.frame(table(x))$Freq
# df=df[order(df$Freq, decreasing=TRUE),] #Ordeno el datafre según la frecuencia
df$pos = (cumsum(c(0, df$Freq)) + c(df$Freq / 2, .01))[1:nrow(df)]
colourCount = length(unique(df$x))
getPalette = colorRampPalette(brewer.pal(12, "Paired"))
bp1<- ggplot(df, aes(x="", y=Freq, fill=x))+
     geom_bar(width = 1, stat = "identity",color="white",
              position = position_stack(reverse = TRUE), ) + 
              # para que funcione el cálculo con df$pos
              # hay que añadir position stack reverse
     coord_polar("y") + 
     # geom_text(aes(label = percent(Freq/100),x=1.7), 
     #         position = position_stack(vjust = 0.5),size=3) +
     geom_text_repel(aes(x = 1.4, y = pos, label = paste0(N," - ",percent(Freq))), 
                    nudge_x = .3, 
                    segment.size = 0.3, 
                    show.legend = FALSE) +
     scale_fill_manual(values=getPalette(colourCount))+
     theme_minimal()+
     theme(axis.text.x=element_blank(),
            axis.title.x = element_blank(),
            axis.title.y = element_blank(),
            panel.border = element_blank(),
            panel.grid=element_blank(),
            axis.ticks = element_blank(),
            plot.title = element_text(hjust = 0.5),
            plot.subtitle = element_text(hjust = 0.5),
            legend.position = "bottom")+
     ggtitle(label = "¿Tienen optativa de Robótica?",
              subtitle = "Este año")+
     guides(fill = guide_legend(title = "A"))
# ---------
# siguiente
# --------
x=as.factor(datos$X.Contabais.con.ella.con.anterioridad.a.este.curso.)
df = data.frame(prop.table(table(x)))
df$N=data.frame(table(x))$Freq
# df=df[order(df$Freq, decreasing=TRUE),] #Ordeno el datafre según la frecuencia
df$pos = (cumsum(c(0, df$Freq)) + c(df$Freq / 2, .01))[1:nrow(df)]
colourCount = length(unique(df$x))
getPalette = colorRampPalette(brewer.pal(8, "Dark2"))
bp2<- ggplot(df, aes(x="", y=Freq, fill=x))+
     geom_bar(width = 1, stat = "identity",color="white",
              position = position_stack(reverse = TRUE), ) + 
              # para que funcione el cálculo con df$pos
              # hay que añadir position stack reverse
     coord_polar("y") + 
     # geom_text(aes(label = percent(Freq/100),x=1.7), 
     #         position = position_stack(vjust = 0.5),size=3) +
     geom_text_repel(aes(x = 1.4, y = pos, label = paste0(N," - ",percent(Freq))), 
                    nudge_x = .3, 
                    segment.size = 0.3, 
                    show.legend = FALSE) +
     scale_fill_manual(values=getPalette(colourCount))+
     theme_minimal()+
     theme(axis.text.x=element_blank(),
            axis.title.x = element_blank(),
            axis.title.y = element_blank(),
            panel.border = element_blank(),
            panel.grid=element_blank(),
            axis.ticks = element_blank(),
            plot.title = element_text(hjust = 0.5),
            plot.subtitle = element_text(hjust = 0.5),
            legend.position = "bottom")+
     ggtitle(label = "¿Tienen optativa de Robótica?",
              subtitle = "Años anteriores")+
     guides(fill = guide_legend(title = "B"))

# mostrarlos
plot_grid(bp1, bp2, hjust=-0.1, ncol = 2, nrow = 1)
```

<!-- =======================  -->

## Experiencia

```{r graficaExperiencia,  out.width="90%", fig.align="center", fig.height=3, echo=FALSE}
# https://r4ds.had.co.nz/graphics-for-communication.html#figure-sizing
library(RColorBrewer)
library(ggplot2)
library(scales)
library(ggrepel)
library(cowplot)
x=as.factor(datos$Valora.del.0.al.10.tu.experiencia.y.destreza.con.todo.lo.relacionado.con.la.robótica.educativa)
df = data.frame(prop.table(table(x)))
df$N=data.frame(table(x))$Freq
# df=df[order(df$Freq, decreasing=TRUE),] #Ordeno el datafre según la frecuencia
colourCount = length(unique(df$x))
getPalette = colorRampPalette(brewer.pal(12, "Paired"))
bp1<- ggplot(df, aes(x=x))+
      geom_histogram(stat_count())+
      scale_fill_manual(values=getPalette(colourCount))+
      theme_minimal()+
      theme(axis.text.x=element_blank(),
            axis.title.x = element_blank(),
            axis.title.y = element_blank(),
            panel.border = element_blank(),
            panel.grid=element_blank(),
            axis.ticks = element_blank(),
            plot.title = element_text(hjust = 0.5),
            plot.subtitle = element_text(hjust = 0.5),
            legend.position = "bottom")+
     ggtitle(label = "Experiencia",
              subtitle = "Este año")+
     guides(fill = guide_legend(title = "A"))

bp1

# mostrarlos
# plot_grid(bp1, bp2, hjust=-0.1, ncol = 2, nrow = 1)
```